臺灣嘉義地方法院民事判決　　　　　　　96年度家訴字第77號
原　　　告　乙○○○
訴訟代理人　顏伯奇律師
被　　　告　甲○○
上列當事人間請求停止親權等事件，本院於民國96年11月14日言
詞辯論終結，判決如下：
    主      文
被告對其未成年長女丙○○、長子丁○○之親權應予全部停止。
訴訟費用由被告負擔。
    事實及理由
一、被告經合法通知，未於言詞辯論期日到場，核無民事訴訟法
    第386條所列各款情形，爰依原告聲請，由其一造辯論而為
    判決。
二、原告主張：緣訴外人即其子戊○○與被告於民國82年10月間
    結婚，育有未成年長女丙○○（民國○○年○月○日生，身分證
    統一編號：Ｚ000000000號）、長子丁○○（民國○○年○月○○
    日生，身分證統一編號：Ｚ000000000號），惟因被告於89年
    11月間無故離家，置其夫及子女於不顧，未曾返家探視，經
    鈞院於96年1月24日以95年度婚字第499號判決離婚，並酌定
    未成年之丙○○、丁○○權利義務之行使或負擔均由父戊○○任之確定在案，嗣於96年6月11日戊○○因病去世，被告
    仍未返家照顧子女，對子女漠不關心，均賴原告撫育及照顧
    ，被告既對子女未為聞問或負擔任何生活費用，顯有疏於照
    顧等情，並聲明：被告對其未成年長女丙○○、長子丁○○
    之親權應予停止等語；被告經合法通知，未於言詞辯論期日
    到場爭執，亦未提出任何書狀作何聲明或陳述。
三、按父母或監護人對兒童及少年疏於保護、照顧情節嚴重，或
    有第30條、第36條第1項各款行為者，兒童及少年或其最近
    尊親屬、主管機關、兒童及少年福利機構或其他利害關係人
    ，得向法院聲請宣告停止其親權或監護權之全部或一部，或
    另行選定或改定監護人，兒童及少年福利法第48條第1項前
    段定有明文。又停止親權或監護、選定監護人，攸關當事人
    之人倫家庭幸福，涉及實體上權利之形成（創設、變更或消
    滅），關係重大，實務上均讓當事人有言詞辯論之機會，向
    依民事訴訟程序行之（最高法院84年度台上字第317號判決
    意旨參照），法律為兼顧各項利益，停止父母之監護權或親
    權，應依訴訟程序，以求慎重；次按民法第1055條所定夫妻
    離婚有關未成年子女權利義務之行使或負擔之酌定事件，及
    非訟事件法第122條至前條之規定，於婚姻無效或撤銷、確
    認婚姻不成立，與法院宣告停止親權、監護權，及非婚生子
    女經認領時，有關對於未成年子女權利義務之行使負擔事件
    ，準用之，亦經非訟事件法第130條規定甚明。又父母濫用
    其對於子女之權利時，其最近尊親屬或親屬會議，得糾正之
    。糾正無效時，得請求法院宣告停止其權利之全部或一部，
    民法第1090條亦有明定。而所謂濫用親權之行為，非僅指父
    或母積極的對子女之身體為虐待或對子女之財產施以危殆之
    行為而言，即消極的不盡其父或母之義務，例如不予保護、
    教養而放任之，或有不當行為或態度，或不管理其財產等，
    均足使親子之共同生活發生破綻，皆得認係濫用親權之行為
    （最高法院86年度台上字第1391號判決要旨參照）。經查：
(一)原告主張前揭事實，已據提出戶籍謄本、本院前述民事判決
    暨確定證明書影本各1份，並經證人丙○○、丁○○到場證
    述：前由爸爸與祖母照顧，爸爸過世後，媽媽沒來探視伊等
    ，這段時間都由祖母照顧，媽媽雖有打電話給伊等，但沒有
    關心功課及吃住問題，也沒有給零用錢，伊等喜歡與祖母同
    住，比較習慣，且祖母照顧得好，並有伯父幫忙照顧等語甚
    明（見96年11月14日言詞辯論筆錄）。
(二)次查，本件被告於89年11月間無故離家，音訊全無，且未支
    付家庭生活費用，未成年之丙○○、丁○○原與戊○○同住
    ，經前述離婚事件原審審酌被告已離家逾六年，不知去向，
    明顯無照顧子女之意願，戊○○經濟狀況雖然不佳，然有照
    顧子女意願，及子女現與戊○○同住，無改變其等生活習慣
    之必要，而認兩造所生未成年子女權利義務之行使或負擔，
    均由戊○○任之，較符合子女之利益等情，有前述民事判決
    附卷可稽，並經本院依職權調取該民事卷宗核閱無誤，顯見
    被告前已未關心子女，並有疏於照顧之情事。
(三)又丙○○騎單車、丁○○搭校車上下學，均與原告夫婦同住
    ，原告夫妻每月有老人年金新台幣（下同）一萬二千元的收
    入，家扶中心另有三千四百元資助，長子、次子偶會提供經
    濟上援助，在三子戊○○過世後，孫子女丙○○、丁○○無
    法郵局開戶或辦理健保等行政事項，而自被告離家後，丙○○、丁○○都由戊○○及原告照顧養育迄今，倆人均同意由
    原告監護等情，此有嘉義縣兒童及少年監護權案件家庭訪視
    建議表1份附卷可稽。本院綜上各情，審酌證人所述暨前述
    訪視建議結果與原告前揭主張大致相符，應堪信為真實。本
    件被告既為未成年之丙○○、丁○○生母，且子女生父業已
    死亡，其對子女竟長期未為探視或關心，且未支付任何生活
    費用，被告對丙○○、丁○○有疏於照顧、撫育之情事，均
    足使親子之共同生活發生破綻，本件被告顯有疏於保護、照
    顧情節重大屬實。又原告為兒童之祖母，有戶籍謄本可按，
    其為兒童之最近尊親屬，揆諸前揭規定，其聲請宣告停止被
    告對丙○○、丁○○之親權，為有理由，應予准許。
三、末按，父母均不能行使、負擔對於未成年子女之權利義務，
    或父母死亡而無遺囑指定監護人時，依下列順序定其監護人
    ：一、與未成年人同居之祖父母。二、與未成年人同居之兄
    姐。三、不與未成年人同居之祖父母；未能依前項之順序定
    其監護人或為子女最佳利益，始得聲請選定或改定監護人，
    民法第1094條第1項、第2項定有明文。查本件丙○○、丁○○之生父戊○○業已死亡，而被告經本院停止其對未成年之
    丙○○、丁○○全部親權，已詳如上述。準此，丙○○、丁○○之父母均已不能行使負擔子女權利義務時，自應依前揭
    民法第1094條第1項、第2項規定順序定其監護人，而原告為
    與丙○○、丁○○同居之祖母，並長期由原告照顧，此有卷
    附之戶籍謄本及前揭訪視建議表可證，則被告對未成年之丙○○、丁○○之親權經本院宣告停止後，依前揭規定，【原
    告即屬該條第一順位之法定監護人，自應由丙○○、丁○○
    之同居祖母即原告行使或負擔其等之權利義務，而毋庸由本
    院選定或改定】，併此敘明。
四、據上論結，原告之訴為有理由，依民事訴訟法第385條第1項
    前段、第78條判決如主文。
中　　華　　民　　國　　96　　年　　11　　月　　28　　日
　　　　　　　　　　　家事法庭法　官　李文輝
以上正本係照原本作成。
如對本判決上訴，須於判決送達後20日之不變期間內，向本院提
出上訴狀。
中　　華　　民　　國　　96　　年　　11　　月　　28　　日
　　　　　　　　　　　　　　　書記官　黃秀嬌


